【裁判字號】    99,上易,213
【裁判日期】    990923
【裁判案由】    損害賠償
【裁判全文】
臺灣高等法院高雄分院民事判決         99年度上易字第213號
上  訴  人  乙○○
被上訴人    甲○○
訴訟代理人  洪千琪律師
上列當事人間請求損害賠償事件，上訴人對於民國99年3 月31日
臺灣高雄地方法院99年度附民字第32號第一審刑事附帶民事訴訟
判決提起上訴，經本院刑事庭判決移送，本院於99年9 月8 日言
詞辯論終結，判決如下：
    主  文
原判決關於駁回上訴人後開第二項之訴部分，及該部分假執行之
聲請，並訴訟費用之裁判廢棄。
被上訴人應給付上訴人新臺幣壹萬元，及自民國九十八年十二月
二十五日起至清償日止，按週年利率百分之五計算之利息。
其餘上訴駁回。
第一、二審訴訟費用，由被上訴人負擔百分之一，餘由上訴人負
擔。
    事實及理由
一上訴人起訴主張：被上訴人於民國97年7 月13日至98年1 月間
  ，與訴外人即父母陳還復、朱彩秀、胞弟陳昱年、弟媳即上訴
  人，共同居住在高雄市○○區○○路141 號住處，因不滿陳昱
  年離婚後於97年7 月13日與上訴人再婚，常與上訴人發生爭執
  。詎被上訴人於98年1 月間某日竟基於對上訴人公然侮辱之犯
  意，在上開陳昱年、陳還復、朱彩秀等多數人均得以共見共聞
  之住處，以臺語「狐狸精」、「這樣的女人也敢娶進門！」等
  侮辱性之言詞辱罵上訴人，足以貶損其名譽、人格及社會評價
  ，致上訴人精神十分痛苦，爰依民法第184 條第1 項、第195
  條第1 項規定，請求非財產上損害賠償等語。求為判決：(一)被
  上訴人應給付新臺幣（下同）1 百萬元，及自刑事附帶民事賠
  償起訴狀繕本送達翌日，即98年12月25日起至清償日止，按年
  息5%計算之利息。(二)願供擔保准予宣告假執行。（原審為上訴
  人全部敗訴之判決，經上訴人聲明不服）於本院聲明：(一)原判
  決廢棄。(二)被上訴人應給付1 百萬元，及自98年12月25日起至
  清償日止，按年息5%計算之利息。
二被上訴人則以：其於98年1 月間在高雄市○○區○○路141 號
  住處雖有談及「狐狸精」、「這樣的女人也敢娶進門！」等語
  ，惟並非在罵上訴人，而係與當時跟在後面上樓之配偶說話，
  並未指名道姓或當面辱罵上訴人，且於住處客廳對家人為上開
  言詞，不致影響上訴人之名譽等語置辯。於本院聲明：上訴駁
  回。
三兩造所不爭執之事項：
(一)被上訴人於97年7 月13日至98年1 月間，與訴外人即父母陳還
  復、朱彩秀、胞弟陳昱年、弟媳即上訴人，共同居住在高雄市
  ○○區○○路141 號住處，因不滿陳昱年離婚後於97年7 月13
  日與上訴人再婚，常與上訴人發生爭執。詎被上訴人於98年1
  月間某日基於對上訴人公然侮辱之犯意，在上開陳昱年、陳還
  復、朱彩秀等多數人均得以共見共聞之住處，以臺語「狐狸精
  」、「這樣的女人也敢娶進門！」等侮辱性之言詞辱罵上訴人
  ，經本院刑事庭於99年6 月24日以99年度上易字第454 號刑事
  判決認定被上訴人所為足以貶損其名譽、人格及社會評價，處
  罰金3000元，如易服勞役，以1000元折算1 日，業已確定。
(二)被上訴人現與配偶何志強、長女何承恩設籍被上訴人所有之高
  雄縣鳥松鄉○○村○○路72號不動產，五專後二年肄業，於98
  年間任職華資粧業股份有限公司，年所得為469,908 元，另有
  汽車1 輛；上訴人則與配偶陳昱年居住在高雄縣橋頭鄉○○路
  金福二巷35號7 樓之3 ，高職畢業，於98年間任職勝球科技股
  份有限公司，年所得為236,012 元，名下無財產。
四協商整理兩造爭點如下：若被上訴人於98年1 月在高雄市○○
  區○○路141 號住處所稱「狐狸精」、「這樣的女人也敢娶進
  門！」係辱罵上訴人，則上訴人得否請求非財產上損害賠償1
  百萬元？
五按民法上名譽權之侵害非即與刑法之誹謗罪相同，名譽有無受
  損害，應以社會上對個人評價是否貶損作為判斷之依據，苟其
  行為足以使他人在社會上之評價受到貶損，不論其為故意或過
  失，均可構成侵權行為，其行為不以廣佈於社會為必要，僅使
  第三人知悉其事，亦足當之，最高法院90年台上字第646 號判
  例要旨可資參照。次按因故意或過失不法侵害他人之權利者，
  負損害賠償責任，民法第184 條第1 項前段定有明文；又民法
  上名譽權有無受損害，應以社會上對其人評價是否貶損作為判
  斷之依據，苟其行為足以使他人在社會上之評價受到貶損，不
  論其為故意或過失，均可構成侵權行為，而應負損害賠償責任
  （參見最高法院97年度台上字第102 號裁判要旨）。再按不法
  侵害他人之身體、健康、名譽、自由、信用、隱私、貞操，或
  不法侵害其他人格法益而情節重大者，被害人雖非財產上之損
  害，亦得請求賠償相當之金額，民法第195 條第1 項前段定有
  明文。亦即侵害名譽權之方式僅需為第三人知其內容，而自客
  觀上評價足使被害人受到貶損為已足，被害人即得請求行為人
  賠償非財產上之損害。
六經查：被上訴人因於98年1 月某日，在訴外人即父母陳還復、
  朱彩秀、胞弟陳昱年、弟媳即上訴人共同居住之處所，以臺語
  「狐狸精」、「這樣的女人也敢娶進門！」辱罵上訴人，經本
  院刑事庭於99年6 月24日以99年度上易字第454 號刑事判決認
  定被上訴人所為足以貶損其名譽、人格及社會評價，處罰金30
  00元，如易服勞役，以1000元折算1 日，業已確定一節，為兩
  造所不爭執，並有本院99年度上易字第454 號刑事卷暨99年6
  月24日刑事判決在卷可稽（見本院卷第10頁至第15頁），核與
  證人陳昱年分別於偵訊中及原審審理時具結證稱：其有在今年
  1 月間（按即98年）聽過被上訴人在家裡上樓時出口罵上訴人
  「狐狸精」、「這樣的女人也敢娶進門」的話等語；證人陳還
  復於偵查中結證稱：約在今年1 月間（按即98年）被上訴人晚
  上下班後會在家裡罵上訴人「狐狸精」、「這樣的女人也敢娶
  進門」這些等語相符（見臺灣高雄地方法院檢察署98年度他字
  第4406號偵查卷第31頁至第32頁、原審99年度易字第97號卷第
  27頁），足認被上訴人確於上開時地在第三人陳昱年、陳還復
  等人前當面辱罵上訴人。而「狐狸精」、「這樣的女人也敢娶
  進門」等話語在社會上確屬對女性身分地位之貶抑批評，足以
  使上訴人在社會上之評價受到貶損，且情節重大。是以揆諸上
  開說明，上訴人主張被上訴人所為足以貶損其名譽、人格及社
  會評價，致上訴人精神十分痛苦，請求被上訴人賠償其非財產
  上之損害等語，即屬可採。至被上訴人主張其於98年1 月間在
  高雄市○○區○○路141 號住處雖有談及「狐狸精」、「這樣
  的女人也敢娶進門！」，惟並非在罵上訴人，而係與當時跟在
  後面上樓之配偶說話，並未指名道姓或當面辱罵上訴人等語，
  惟其所辯與在場證人陳昱年、陳還復結證情節不符，已不足採
  。況且，縱認被上訴人並非當面指摘上訴人，而係於上訴人、
  第三人陳昱年、陳還復及被上訴人配偶在場時，向被上訴人配
  偶指述上訴人為「狐狸精」等語，仍屬將貶損上訴人之言詞使
  第三人知悉，自客觀上評價已足使被害人受到貶損，而不論其
  係故意或過失，依上開說明，均屬不法侵害上訴人之名譽權。
  是以其上開所辯，並不足採。
七末按非財產損害賠償範圍如何始稱相當，原則上由法院酌定，
  並應考量具體加害情節、損害程度、被害人身分地位及加害人
  經濟情況定之。經查：被上訴人現與配偶何志強、長女何承恩
  設籍被上訴人所有之高雄縣鳥松鄉○○村○○路72號不動產，
  五專後二年肄業，於98年間任職華資粧業股份有限公司，年所
  得為469,908 元，另有汽車1 輛；上訴人則與配偶陳昱年居住
  在高雄縣橋頭鄉○○路金福二巷35號7 樓之3 ，高職畢業，於
  98年間任職勝球科技股份有限公司，年所得為236,012 元，名
  下無財產等節，為兩造所不爭執（見本院卷28頁），並有戶籍
  資料、稅務電子閘門財產所得調件明細表、98年度綜合所得稅
  各類所得資料清單、薪資單、借款餘額證明書、在職證明書在
  卷可憑（見本院卷第17頁至第19頁、第33頁至第44頁、證物袋
  、原審99年度附民字第32號卷第2 頁至第3 頁、第10頁至第11
  頁）。本院審酌上開兩造身分地位等經濟狀況，及被上訴人係
  於住處家人前毀損上訴人名譽之加害情節、損害程度，認上訴
  人請求給付之1 百萬元尚屬過高，應以1 萬元為適當。
八綜上所述，上訴人本於侵權行為之法律關係，請求被上訴人給
  付1 百萬元，及自98年12月25日起至清償日止，按年息5%計算
  之利息，於1 萬元及自98年12月25日起算之法定遲延利息部分
  ，為有理由，應予准許。逾此所為請求，為無理由，應予駁回
  。原審就上開應准許部分，為上訴人敗訴之判決，尚有未洽，
  上訴意旨求予廢棄改判，為有理由，爰由本院予以廢棄改判如
  主文第2 項所示。至於上訴人之請求不應准許部分，原判決為
  上訴人敗訴之判決，並駁回其假執行之聲請，經核於法並無不
  合，上訴意旨求予廢棄改判，為無理由，應駁回其上訴。
九據上論結，本件上訴為一部有理由，一部無理由，依民事訴訟
  法第450 條、第449 條第1 項、第79條，判決如主文。
中    華    民    國    99    年    9     月    23    日
                            民事第四庭
                                審判長法官  蔡文貴
                                法      官  黃科瑜
                                法      官  謝靜雯
以上正本證明與原本無異。
本件均不得上訴。
中    華    民    國    99    年    9     月    23    日
                                書  記  官  楊茱宜

司法院資訊處製作；財團法人民間司法改革基金會備份。
